【裁判字號】    99,易,1795
【裁判日期】    991129
【裁判案由】    公共危險
【裁判全文】
臺灣高雄地方法院刑事判決              99年度易字第1795號
公  訴  人  臺灣高雄地方法院檢察署檢察官
被      告  馮月雲
選任辯護人  吳秋麗律師
上列被告因公共危險案件，經檢察官提起公訴（99年度偵字第
1238號），本院判決如下：
    主  文
馮月雲失火燒燬現供人使用之住宅，處有期徒刑陸月，如易科罰
金，以新台幣壹仟元折算壹日。
    事  實
一、馮月雲係位於高雄縣岡山鎮○○○路38巷2 弄19號房屋（下
    稱系爭19號房屋）之所有人，本應注意維護該房屋用電設備
    及電線之安全，以防止電線短路之發生，而依當時情形又無
    不能注意之情事，竟疏未注意，於民國98年8 月30日早上7
    時18分許，該房屋4 樓鐵皮屋內佛堂神桌附近因電線短路引
    發火災，因而燒燬佛堂內之佛桌、佛像及隔間木板牆，並延
    燒至相鄰高雄縣岡山鎮○○○路38巷2 弄21號李呂美雲所有
    及居住之房屋（下稱系爭21號房屋），燒燬系爭21號房屋4
    樓鐵皮屋致使喪失全部效用，並燒燬放置於鐵皮屋內之鴿舍
    、李維揚所有之棉被套及枕頭套等物。
二、案經高雄縣政府警察局岡山分局報請臺灣高雄地方法院檢察
    署檢察官偵查起訴。
    理  由
一、證據能力之判斷：
  (一)被告以外之人於審判外之言詞或書面陳述，除法律有規定者
    外，不得作為證據，刑事訴訟法第159 條第1 項定有明文。
    本件證人李呂美雲在警詢所為之陳述，為被告以外之人於審
    判外之言詞陳述，且不合同法第159 條之2 、第159 條之3
    例外得作為證據之特別規定，被告及辯護人辯稱證人李呂美
    雲上開陳述無證據能力，經核尚無不合，則自不得以證人李
    呂美雲在警詢之陳述為被告不利之證明。
  (二)被告以外之人於偵查中向檢察官所為之陳述，除顯有不可信
    之情況者外，得為證據，刑事訴訟法第159 條之1 第2 項定
    有明文。而檢察官於偵查中訊問被告以外之人時，可能係以
    被告或以證人身份進行訊問，倘檢察官於訊問前，已依不同
    身份所應適用之程序，分別告知刑事訴訟法第95條關於訊問
    被告應先告知之事項，或同法第180 條、第181 條、第182
    條之證人拒絕證言權，使該受訊問被告以外之人瞭解其係基
    於何種身分應訊，得以適當行使各該當權利，不致因身分混
    淆而剝奪其權利之行使，則檢察官此種訊問方式之偵查作為
    ，即難謂為於法有違。而本件證人李呂美雲於檢察官偵查中
    所為之陳述，係由檢察官以被告身分訊問，訊問前已告知上
    開訊問被告應先告知之事項，有筆錄附卷可稽（詳98年度他
    字第7128號卷【下稱偵(一)卷】第7 頁、99年度偵字第1238號
    卷【下稱偵(二)卷】第10頁），又證人張正德、呂厚儒於檢察
    官偵查中所為之陳述，係由檢察官以證人身分訊問，訊問前
    已告知上開拒絕證言權，有筆錄及證人結文各2 份附卷可按
    （詳偵(一)卷第16至17頁、第19頁、第21頁、第24頁），並均
    經本院於審理中均行交互詰問，已保障被告之反對詰問權，
    此外亦查無顯不可信之情況，自應認證人李呂美雲、張正德
    、呂厚儒於檢察官偵查中所為之陳述均有證據能力，被告及
    辯護人辯稱上開證人於檢察官偵查時所為之陳述無證據能力
    ，自無可採。
  (三)法院或檢察官得囑託醫院、學校或其他相當之機關、團體為
    鑑定，或審查他人之鑑定，並準用第203 條至第206 條之1
    規定；其須以言詞報告或說明時，得命實施鑑定或審查之人
    為之；第163 條第1 項、第166 條至第167 條之7、 第202
    條之規定，於前項由實施鑑定或審查之人為言詞報告或說明
    之情形準用之，刑事訴訟法第208 條定有明文，又檢察官對
    於司法警察機關調查中之案件，或有量大或急迫之情形，為
    因應實務之現實需求，認為當然有鑑定之必要者，固可基於
    檢察一體原則，由該管檢察長對於轄區內之案件，以事前概
    括選任鑑定人或囑託鑑定機關（團體）之方式，俾便轄區內
    之司法警察官、司法警察對於調查中之此類案件，得即時送
    請事前已選任之鑑定人或囑託之鑑定機關（團體）實施鑑定
    ，是檢察官接辦前即由司法警察官、司法警察送請鑑定之案
    件，必區內檢察長事前就量大或急迫之案件，已概括囑託鑑
    定機關、團體為鑑定，該機關、團體就上開案件之鑑定始合
    於刑事訴訟法第208 條之規定，而為同法第159 條第1 項所
    規範例外具有證據能力之證據。而本件為失火燒燬物品之公
    共危險案件，性質上雖屬急迫需專業機關、團體鑑定之案件
    ，但查無證據可資證明臺灣高雄地方法院檢察署檢察長業就
    本類案件概括囑託高雄縣政府消防局為鑑定，則被告及辯護
    人辯稱高雄縣政府消防局就本件火災所作之火災原因調查鑑
    定書無證據能力，尚無不合，故而亦不得以該火災原因調查
    鑑定書所作之判斷逕為被告不利之證明。但上開火災原因調
    查鑑定書所附之火災現場相片28張，係依機械方式所拍攝之
    現場影像，並非供述證據，無傳聞法則適用，自具有證據能
    力。
  (四)鑑定係由選任之鑑定人或囑託之鑑定機構，除憑藉其特別知
    識經驗，就特定物（書）證加以鑑（檢）驗外，並得就無關
    親身經歷之待鑑事項，僅依憑其特別知識經驗（包括技術、
    訓練、教育、能力等專業資格）而陳述或報告其專業意見，
    人證則由證人憑據其感官知覺之親身經歷，陳述其所見所聞
    之過往事實，前者，係就某特定事物依法陳述其專業意見，
    以供法院審判之參酌依據，具有可替代性；後者，因係陳述
    自己親身見聞之過往事實，故無替代性。二者雖同屬人的證
    據方法，但仍有本質上之差異；而英美法上憑其專業知識、
    技術等專家資格就待證事項陳述證人意見之專家證人，則為
    我國刑事訴訟法所不採，析其依憑特別知識經驗而陳述或報
    告其專業意見之本質以觀，亦屬我國刑事訴訟法上鑑定之範
    疇，自應適用鑑定之規定，至依特別知識得知親身經歷已往
    事實之鑑定證人，因有其不可替代之特性，故本法第210 條
    明定應適用關於人證之規定，此有最高法院97年度台上字第
    4697號判決意旨參照。而本件由呂厚儒所調查製作之高雄縣
    政府消防局火災原因調查鑑定書雖如上述無證據能力，然呂
    厚儒係80年警察學校消防科畢業，85年起至今均擔任火災原
    因調查之工作，曾參加消防組火災原因調查鑑定講習班第2
    期、火災原因調查鑑定進修班第1 期訓練合格（為期均為1
    個月），迄今已作火災件事約1 至2 百件，業經其證述在卷
    （詳本院卷第40頁、第58頁），堪認對火災原因之調查及鑑
    定有一定之專業知識，且火災經過已久，現場已無可能完好
    如初，是其於本件調查鑑定過程中，對火災現場之細微觀察
    ，對本件火災原因之判斷，仍有不可取代之價值，附此陳明
    。
二、事實之認定：
    訊據被告雖自承其為系爭19號房屋之所有人，該屋4 樓鐵皮
    屋設置有佛堂，佛堂係以木板隔間，其內放置有佛桌、神像
    ，並裝設有2 盞小燈，且於上開時間，系爭19號房屋、系爭
    21號房屋發生火災，但矢口否認該火災係因其所有之系爭19
    號房屋4 樓電線走火所致，辯稱伊於98年8 月30日上午5 點
    多雖有至系爭19號房屋4 樓佛堂點香拜拜及獻茶，並打開2
    盞小燈，但離去至菜市場前已將小燈關掉，系爭19號房屋僅
    作住家使用，火災不可能係系爭19號房屋引起，應是系爭21
    號房屋引起云云。經查：
  (一)所承部分核與證人即系爭21號房屋所有人李呂美雲證稱略以
    ：伊所有及居住之系爭21號房屋，與系爭19號房屋相鄰，該
    2 房屋於98年8 月30日上午發生火災等語（詳本院卷第31至
    39 頁 ），證人即系爭19號房屋附近居民余舜耕、張正德、
    梁登傑證稱略以：於上開時間有看見本件火災發生等語（詳
    偵(一)卷第16至17頁、偵(二)卷第22頁、本院卷第29頁、第61頁
    ），證人即被告女兒劉玫伶證稱略以：於上開時間系爭19號
    、21 號 房屋確有發生火災，當時伊在系爭19號房屋2 樓等
    語（詳警卷第22頁、本院卷第138 頁），證人即前往搶救之
    消防人員劉永茂證稱略以：於上開時間確有前往系爭19號、
    21號房屋現場搶救火災等語（詳本院卷第115 頁），大致均
    相符，且有臺灣電力股份有限公司高雄營業處函及所附系爭
    21號房屋3 樓之用電資料表各1 份、高雄縣政府消防局函及
    所附本件之火災案件報案紀錄表各1 份、高雄縣政府消防局
    作本件火災原因調查鑑定時所拍攝之現場相片28張、辯護人
    提出之火災後現場相片6 張附卷可稽（詳偵(二)卷第26至27頁
    、警卷第29至42頁、本院卷第99至100 頁、第160 至163 頁
    ），所承堪信為真實，則依被告所承、上開證人所證及其他
    證據所示，本件被告所有之系爭19號房屋及隔鄰李呂美雲所
    有及居住之系爭21號房屋，於98年8 月30日早上7 時18分許
    發生火災之事實，應可認定。
  (二)本件系爭19、21號號房屋係坐南朝北，各呈南北向縱深較長
    東西向寬度較短之長方形格局，系爭19號房屋之左側與系爭
    21號房屋之右側緊靠，南北縱深略同，1 至3 樓同屬磚造水
    泥搭蓋之建築物，4 樓則為鐵皮屋，系爭19號、21號房屋4
    樓之樓梯均呈東西向，系爭19號房屋樓梯位於中間偏南位置
    ，樓梯南方（即後方）為雜物間，僅於西南側放置洗衣機（
    依警卷第30頁下方相片所示，洗衣機係置放於西南側，而現
    場位置圖誤為東南側），並有曬衣架及晾曬之衣物，緊靠樓
    梯北方（即前方）中間置有1 桌子，桌子北方相當距離處則
    以木板為東西向之隔間，隔間門設置於西側，隔間北方（即
    前方）設置為佛堂，緊鄰隔間靠中間位置之佛堂南方置有佛
    桌，佛堂北方即為陽台，而系爭21號房屋樓梯位於最南方，
    緊鄰樓梯之西側放置有雜物，東方置有水塔，中間有南北向
    之鐵皮隔間，隔間門設置於該隔間接近中央位置，隔間南側
    （即後方）之東北方置放棉被套、枕頭套（即水塔北方及西
    北方），西北方置放雜物（即緊鄰樓梯西側雜物之北方），
    隔間北側（即前方）之東北方有廢棄鴿舍，此有辯護人提出
    之現場位置圖1 份、相片12張附卷可稽（詳本院卷第84頁、
    警卷第29至34頁），又依證人朱冠州（被告女婿）、李呂美
    雲所證，系爭19號房屋、系爭21號房屋於本件火災主要受損
    部分為4 樓鐵皮屋，1 至3 樓未受明顯損害，且系爭21號房
    屋隔間後方東側約一半部位設置有閣樓，有筆錄附卷可按（
    詳本院卷第146 至147 頁、第148 至149 頁）。而本件火災
    起火點之判斷如下（因1 至3 樓未受有明顯損害，是以下論
    述雖未記載為4 樓，但均係就4 樓部分為說明）：
    1.由系爭21號房屋隔間前方東側受熱鋼樑彎曲情形觀察：
      金屬受熱後有往受熱方向彎曲之特性，此為一般之物理現
      象。而本件系爭21號房屋4 樓隔間前方東側即緊鄰系爭19
      號房屋佛堂鋼樑，於火災後觀察有明顯向系爭19號房屋彎
      曲之現象，此有相片1 張附卷可稽（詳警卷第36頁下方）
      ，由上開鋼樑彎曲之現象顯示，本件火災系爭19號房屋佛
      堂靠近系爭21號房屋部分曾高溫燃燒，以致系爭21號房屋
      靠近佛堂部分之鋼樑呈現向東（即系爭19號方屋方向）彎
      曲之現象。
    2.由系爭21號房屋隔間前方東西向屋簷鐵皮（指橫向鋼樑部
      分）受熱變色情形觀察：
      金屬受熱後表面顏色可能改變，且受熱越嚴重改變之程度
      越大，此亦為一般之物理現象。而本件系爭21號房屋4 樓
      隔間前東西向之屋簷鐵皮，於火災後觀察有顏色改變之情
      形，且以靠近系爭19房屋部分即東側變色較為嚴重，此亦
      有相片2 張附卷可按（詳警卷第35頁），由上開鐵皮顏色
      改變之程度顯示，系爭21號房屋隔間前方受熱之情形，以
      靠近系爭19號房屋部分（即佛堂部分）較為嚴重。
    3.由系爭21號房屋隔間前方北側牆壁受熱剝落情形觀察：
      磚造圍牆之水泥塗面受熱後可能發生剝落現象，且受熱越
      嚴重剝落之程度亦越嚴重，此同為正常物理現象。而本件
      系爭21號房屋隔間前方受熱後，北側牆壁磚造矮牆之水泥
      塗面靠東部分有明顯剝落，靠西部分則未見剝落情形，此
      有相片1 張附卷可憑（詳警卷第36頁上方），由上開磚造
      牆壁水泥塗面剝落情形，亦可認定系爭21號房屋隔間前方
      受熱之情形，確係以靠近系爭19號房屋部分（即佛堂部分
      ）較為嚴重。
    4.由系爭21號房屋隔間後方棉被套、枕頭套碳化情形觀察：
      系爭21號房屋隔間後方受熱後，靠近隔間即北側之棉被套
      、枕頭套碳化情形較為嚴重，非靠近隔間之南側棉被套、
      枕頭套碳化較為輕微，西南側之棉被套、枕頭套僅受煙燻
      ，未受嚴重焚燬，此有相片6 張附卷可佐（詳警卷第32至
      34頁），由上開棉被套、枕頭套碳化之情形顯示，系爭21
      號房屋隔間後方受熱之情形，以靠近隔間即系爭19號房屋
      佛堂部分較為嚴重。
    5.由系爭19號房屋之受熱情形觀察：
      系爭19號房屋隔間前方佛堂部分，包含佛桌、隔間之木製
      品均已燒毀，僅佛桌之桌腳、隔間之木製門框及神像2 尊
      雖外表燒焦碳化嚴重，仍保有原有形狀，而隔間後方與樓
      梯間之空間，因除最南方靠近樓梯部分置有1 桌子，該桌
      子上及兩側置放零星物品外，桌子北方至隔間之間約2 至
      5 公尺之空間內，未放置較大型之物品，亦無明顯受熱燃
      燒痕跡，有相片2 張附卷可查（詳警卷第29頁下方、第30
      頁上方），又該屋樓梯後方雖可見零星灰燼，但亦未見較
      大型物品受熱燃燒之情形，此有相片1 張附卷可稽（詳警
      卷第30頁下方），另參酌證人即搶救之消防人員劉永茂證
      稱略以：一進到系爭19號房屋時，發現樓梯左邊（指樓梯
      南側即後方）只有熱氣，沒有火等語（詳本院卷第124 至
      125 頁），則系爭19號房屋於本件火災受熱燃燒部位，主
      要在隔間前方之佛堂，隔間後方因有2 至5 公尺空間未放
      置可燃物品，未被燃燒波及，樓梯及其後之雜物間亦因上
      開阻隔，未有明顯燃燒跡象，應可認定。
    6.系爭21號房屋燃燒情形之判斷：
      系爭21號房屋隔間後方所放置之物品主要為棉被套、枕頭
      套，此業經證人李呂美雲證述在卷，有筆錄附卷可稽（詳
      本院卷第38頁），核與災後所拍攝相片所示相符，亦有相
      片6 張附卷可按（詳警卷第32至34頁），而該部分空間受
      熱以靠近前方（即北方）隔間部分較為嚴重業如上述（詳
      理由欄二(二)之4.），參酌該空間所放置者為上開易燃物品
      ，且上開棉被套、枕頭套間之放置尚稱緊密，各堆間並無
      明顯區隔，有上開相片附卷可考，而西南方之雜物中有易
      燃之紙類或木板，亦有相片附卷可憑（詳警卷第34頁上方
      ），竟僅受有煙燻而未經明顯燃燒，顯見此部分空間應係
      火災後半段始被波及，因前方棉被套、枕頭套燃燒後，火
      勢即被控制，未再向後方持續延燒，西南方之雜物因而僅
      受煙燻，而未有明顯燃燒跡象，另衡之與該空間隔鄰之系
      爭19號房屋，為未受燃燒波及之隔間後方區域，則系爭21
      號房屋應係由隔間前方延燒至後方之事實，應可認定。
    7.系爭19號、21號房屋前方燃燒情形之判斷：
      系爭21號房屋係由隔間前方延燒至後方既如前述（詳理由
      欄二(二)之6.），且系爭19號房屋受熱燃燒部位主要在隔間
      前方之佛堂，隔間後方未有明顯燃燒跡象（詳理由欄二(二)
      之5.），則本件火災應係由系爭19號房屋或系爭21號房屋
      之前方開始起火燃燒之事實，應可認定。而以系爭21號房
      屋隔間前方燃燒後之碳化殘餘物數量觀察，西側較少，東
      側及南側大致相當，且緊鄰東側及南側部分均有相當之碳
      化殘餘物，有相片2 張附卷可稽（詳警卷第31頁），顯見
      本件火災發生時，系爭21號房屋前方靠近系爭19號房屋之
      東側，及靠近隔間後方之南側，受熱燃燒程度大致相當，
      而系爭19號、21號房屋間上方係以鐵皮相隔，下方則以鋼
      筋混凝土相隔，系爭21號前後均係以鐵皮相隔，此有相片
      8 張附卷可按（詳警卷第29頁下方、第30頁上方、第31頁
      上方、第32頁上方、第36頁、第37頁下方、第38頁上方）
      ，相隔方式大致相同，是本件火災如係由系爭21號房屋前
      方開始起火燃燒，由東側傳導至系爭19號房屋佛堂，及由
      南傳導至隔間後方之速度堪認相當，然因系爭21號房屋後
      方放置物品主要為棉被套、枕頭套，為極易燃之物品，且
      放置位置緊貼隔間，此有相片1 張附卷可佐（詳警卷第34
      頁下方），而系爭19號前方佛堂僅極少面積之木製隔間牆
      及隔間門與系爭21號房屋相鄰，且隔間牆與隔間門為木製
      品，相較於棉被套、枕頭套，易燃性較低，則系爭21號房
      屋前方之火延燒至南側隔間後方之速度，當較東側系爭19
      號房屋前佛堂為快，但本件實際延燒之結果，系爭19號佛
      堂之木製品已大致燃燒殆盡，但系爭21號房屋隔間後方之
      西南側雜物僅受煙燻，尚未有明顯燃燒跡象，業如前述（
      詳理由欄二(二)之5.、6.），由上開燃燒情形足見，系爭21
      號房屋隔間後方受熱開始燃燒之時間應在系爭19號佛堂之
      後，則本件火災顯非由系爭21號房屋前方開始起火燃燒，
      而係由系爭19號房屋前方之佛堂開始起火燃燒，延燒至左
      側之系爭21號房屋前方，再由系爭21號房屋前方延燒至後
      方，由北往南延燒結果，除西南側雜物僅受煙燻尚未受燒
      外，均被延燒殆盡，應可認定。至系爭21號隔間後方東側
      閣樓上所放置之棉被套、枕頭套，因被延燒前火勢已被撲
      滅，是有未受燃燒者，此有相片6 張附卷可憑（詳警卷第
      32 至34 頁），併予敘明。
    8.系爭19號房屋前方佛堂如何起火燃燒之判斷：
      依證人即本件高雄縣政府消防局火災調查科負責鑑定本件
      火災原因調查人員呂厚儒證稱略以：伊於本件火災翌日即
      98年8 月31日前往現場勘查結果，由系爭21號房屋前方東
      側鋼樑受熱後向系爭19號房屋彎曲之現象，系爭21號房屋
      前方東側、東北側牆壁水泥塗面剝落較西北側牆壁嚴重，
      系爭21號房屋隔間前方東西向屋簷鐵皮東側受熱變色情形
      較西側明顯，及系爭21號房屋後方西南側雜物僅收煙燻尚
      未受燒而系爭21號房屋前方佛堂已燃燒殆盡之情形，由火
      流延燒方向、建築物內部碳化現象，判斷本件火災起火點
      應在系爭19號房屋前方佛堂之佛桌，且進一步在佛桌附近
      找到有短路情形之電線，因認本件火災係由上開電線短路
      引起，即電線短路引起高溫，引燃佛桌附近之木製可燃物
      ，再由西側鐵皮隔間延燒至系爭21號房屋前方之鴿舍，並
      往後延燒至系爭21號房屋後方放置之棉被套、枕頭套等語
      （詳偵(一)卷第23頁、本院卷第44至60頁），除關於鋼樑受
      熱後彎曲、受熱牆壁水泥塗面剝落、屋簷鐵皮受熱變色及
      系爭21號房屋後方西南側雜物僅受煙燻尚未受燒部分之觀
      察，與本院前依災後所拍攝相片之判斷情形大致相符，可
      為上開判斷之佐證外，又就系爭19號房屋前方佛堂佛桌附
      近找到短路電線之所證，核亦與被告供稱略以：佛堂裝設
      有2 盞小燈，本件火災當日上午5 時許曾點燈拜拜等語相
      符，有筆錄附卷可稽（詳本院卷第191 頁），且依災後所
      拍攝相片顯示，佛桌附近確有電線，且該電線呈現因短路
      溶斷後之光澤，溶斷處降溫凝結後並呈近似圓球狀而略大
      於原尺寸之情形，亦與電線短路之情形相合，此有相片2
      張附卷可稽（詳警卷第42頁），是依上開證人所證、被告
      所供、災後拍攝之相片所示，參照前述本件火災係由系爭
      19 號 房屋前方佛堂開始起火燃燒之判斷，則本件火災係
      因系爭19號房屋佛堂所設置2 盞小燈之電線短路所引起，
      嗣後延燒至左側之系爭21號房屋前方，再由系爭21號房屋
      前方延燒至後方之事實，已可認定。
    9.系爭21號房屋受損情形之判斷：
      系爭19號房屋、系爭21號房屋於本件火災主要受損部分為
      4 樓鐵皮屋，1 至3 樓未受明顯損害，而系爭21號房屋隔
      間後面之西南側放置雜物，東南側放置水塔，東北方放置
      棉被套、枕頭套（即水塔北方及西北方），西北方放置雜
      物，東側並以鋼材建有閣樓，閣樓上亦放置棉被套、枕頭
      套，隔間前方放置廢棄鴿舍，業如前述（詳理由欄二之(二)
      ），而上開閣樓業因本件火災燃燒而倒塌，閣樓倒塌前原
      置放於後方之棉被套、枕頭套業已燒焦，原置放閣樓之棉
      被套、枕頭套亦因本件燃燒及閣樓倒塌，與燒焦之物混雜
      難分，堪認已難依新品出售，有相片6 張附卷可稽（詳警
      卷第32至34頁），又系爭21號房屋4 樓鐵皮屋之鋼骨架，
      因燃燒而有彎曲鏽蝕，屋頂有彎曲陷落，鐵皮亦因救災而
      遭切割，並因燃燒而有鏽蝕情形，有相片12張附卷可按（
      詳警卷第31至36頁），且依證人李呂美雲證稱略以：火災
      發生後，放置於系爭21號房屋4 樓之囤積物及鴿舍全毀，
      閣樓鋼架全垮，4 樓地板燒壞了，下雨時會漏水，屋樑變
      形，屋頂塌陷，牆壁壞了，水塔也壞掉，已無法修復，已
      不堪使用等語（詳本院卷第149 至150 頁），證人朱冠州
      證稱略以：火災發生後，系爭19號房屋之3 樓以下大致還
      好，但4 樓地板需重新作防水，屋頂鐵皮雖然沒有塌陷，
      但請人來看過，他們說重新油漆不划算，乾脆拆掉重蓋等
      語（詳本院卷第146 至147 頁），被告供稱略以：火災發
      生後，系爭19號房屋會漏水，4 樓鐵皮屋之鐵材均贈送廟
      方蓋廟使用等語（詳本院卷第191 頁），李呂美雲所證火
      災後系爭21號房屋會漏水之情，與證人朱冠州所證、被告
      所供系爭19號房屋亦會漏水大致相符，堪信為真實，且無
      論系爭19號房屋4 樓之鋼材、鐵材是否確送予廟方使用，
      以被告所供，鐵皮屋已拆除，參酌證人朱冠州所為該鐵皮
      屋油漆重整已不划算之所證，堪認該鐵皮屋之損毀已致無
      繼續利用價值之程度，而參酌系爭21號房屋主要係放置棉
      被套、枕頭套等易燃物，則因本件火災燃燒之影響，鐵皮
      屋之損毀程度當有過之，是依上開相片所示之毀損情形，
      及證人李呂美雲所為該鐵皮屋已無法修復而不堪使用之所
      證，堪認系爭21號房屋4 樓之鐵皮屋確因本件火災受有喪
      失全部效用之損害。
  (三)對被告及辯護人所辯之說明：
    被告雖辯稱於本件火災發生當日早上點亮2 盞小燈拜拜後，
    離去前已將小燈關掉云云，另辯護人辯稱略以：(1)本件火災
    現場並未完全封鎖，高雄縣政府消防局火災調查科人員前往
    調查、拍攝相片前，有人帶水電工持類似工具箱進入系爭21
    號房屋，現場已被破壞，(2)系爭21號房屋前後隔間之鐵皮有
    被外人剪割之情形，該部分現場亦已被破壞，(3)系爭21號房
    屋隔間前方東西向屋簷鐵皮變色情形非必本件燃燒所致，亦
    有可能係自然風化或其他原因所引起，(4)系爭21號房屋隔間
    前方東側及北側牆壁之剝落非必本件火災燃燒所致，亦有可
    能係災後人為敲打所致，(5)系爭19號房屋前方佛桌上方輕鋼
    架僅稍微掉落，但系爭21號房屋後方閣樓之支撐鋼材全部倒
    塌，由上開燃燒後毀損之情形，顯見系爭21號房屋燃燒情形
    較為嚴重，系爭19號房屋應非起火點，(6)系爭19號房屋樓梯
    前即北側桌子及其上物品均未因本件火災而燃燒，且樓梯後
    方之洗衣機亦未被燒及，則不得以系爭21號房屋後方西南側
    雜物僅煙燻未受燃燒，判定本件火災之起火點為系爭19號房
    屋而非系爭21號房屋云云。惟查：
    1.依被告所供，系爭19號房屋前方之佛堂僅裝設有2 盞小燈
      ，有筆錄附卷可稽（詳本院卷第191 頁），而如證人呂厚
      儒所證及上開災後所拍攝相片（詳警卷第42頁）顯示，本
      件火災後在佛桌附近發現上開電線短路情形，則該短路之
      電線為連接佛堂小燈與電源之用，應可認定，且該連接小
      燈之電線既被溶斷，顯見當時控制之開關係在開啟即通電
      之狀態下，被告所為離去佛堂前業已關燈之所辯，顯與事
      實不符，不足採信。
    2.證人朱冠州雖證稱略以：本件火災發生後，伊與太太、丈
      母娘等人均住在飯店，未住在系爭19號房屋，俟鑑識人員
      調查、鑑定完畢後才回系爭21號房屋，但火災當日即98年
      8 月30日下午5 、6 時許，伊回系爭19號房屋收拾盥洗用
      具及衣物時，在樓下看見李呂美雲之配偶帶1 個攜帶鐵鎚
      等工具的水電工進去系爭19號房屋等語（詳本院卷第144
      至145 頁），但證人朱冠州為被告女婿，與太太及岳母即
      被告原居住於系爭19號房屋，就本件火災起火點之判斷，
      有一定之利害關係，所言是否客觀已難令人無疑，況其既
      僅見李呂美雲之配偶帶人進入，何能斷言該人必從事水電
      工之工作，是所證亦有臆測成分，更何況其不諱言並未見
      該水電工進入系爭21號房屋何處及作何事，有筆錄附卷可
      稽（詳本院卷第145 頁），則即使如其所證，李呂美雲之
      配偶確曾於災後帶人進入系爭21號房屋，亦難認定與破獲
      現場有關，辯護人依證人朱冠州上開所證，辯稱現場已被
      破壞，尚無可採。
    3.證人即參與本件救火之消防隊小隊長劉永茂證稱略以：伊
      雖有指示同事以圓盤切割器剪破系爭21號房屋前後隔間之
      鐵皮，使消防人員得自前方進入隔間後方，但因圓盤切割
      器切割時無法像一般機器切割一樣平整，所以該隔間鐵皮
      僅其以黑筆所畫凸出部分為伊等所剪（詳警卷第32頁上方
      相片），其他部分應非其等所剪云云（詳本院卷第119 至
      123 頁），證人為消防人員，僅因工作參加本件火災之施
      救，與系爭19號房屋、21號房屋所有人間並無特殊情誼，
      所證自堪信為真實，依其上開所證，消防人員因本件救災
      僅切割系爭21號房屋前後隔間鐵皮中，證人劉永茂以黑筆
      圈畫相片之凸出部分附近（詳警卷第32頁上方），非該隔
      間無鐵皮處均為消防隊所切割之事實，固可認定，但因證
      人劉永茂並未親見他人持專業機器另剪割該處鐵皮，是尚
      無法依其見災後拍攝相片（詳警卷第32頁上方）後之所證
      ，認定該處其他鐵皮係被他人持工具所刻意剪割。而由火
      災後所拍攝之相片顯示，系爭21號房屋前後間之鐵皮隔間
      ，主要係由高度約至隔間門中間及隔間門上方10至20公分
      處之2 鋼樑呈東西橫向支撐，有相片1 張附卷可稽（詳本
      院卷第32頁上方，但因拍攝角度所限，無法判斷隔間門上
      方10至20公分處之橫向鋼樑上方，是否另有平行橫向鋼樑
      ），而證人劉永茂以黑筆圈畫凸出部分之鐵皮，其周遭並
      非平整，固與證人所證相符，但凸出部分以外之無鐵皮處
      ，其範圍與上下鋼樑大致吻合，且該隔間尚存之鐵皮亦未
      見以機器剪割後之切痕及金屬原色，則該處鐵皮係因受燃
      燒影響或其他因素整片掉落，或以其他專業機器作平整之
      剪割，自非無疑，辯護人以證人劉永茂上開所證，辯稱現
      場已被破壞，亦無可採，況此部分鐵皮所區隔者為系爭21
      號房屋之前後，非系爭21號房屋與系爭19號房屋，是亦難
      以該部分鐵皮受熱後之物理變化，推測本件火災係由系爭
      21號房屋或系爭19號房屋先行起火，與本件起火點之判斷
      不生影響，併予敘明。
    4.系爭21號房屋隔間前方東西向屋簷鐵皮有明顯之變色情形
      ，此有相片2 張附卷可稽（詳警卷第35頁），而觀之該鐵
      皮屬橫向鋼樑之外表，該鋼樑為一體成型，鋼樑之東西處
      並無明顯材質或尺寸上之差異，且其上均有鐵皮屋簷覆蓋
      ，前方（指北側）均無遮蔽，所暴露之自然環境大致相同
      ，是如因風化或其他非本件火災之自然因素而造成變色，
      並無呈現東西二端有明顯差異之可能，然依上開火災後所
      拍攝之相片顯示，靠近系爭19房屋即東側鐵皮變色程度較
      之西側嚴重，顯見該變色非因風化或其他日常自然因素所
      引起，而係因本件火災受熱程度不同所呈現，又依金屬受
      熱後表面顏色可能改變，且受熱越嚴重改變之程度越大之
      經驗法則，自可推認本件火災系爭21號房屋隔間前方受熱
      之情形，以東側靠近系爭19號房屋部分較為嚴重，辯護人
      辯稱上開變色非火災所引起，同無可採。
    5.依本件火災系爭21號房屋隔間前方北側牆壁磚造矮牆以觀
      ，水泥剝落後之牆面甚為平整，並無以硬物敲打所留下之
      明顯凹凸不規則痕跡，有相片1 張附卷可按（詳警卷第36
      頁上方），辯護人辯稱該剝落可能係事後敲打所致，仍無
      可採。
    6.按火災中支撐建築物之鋼材坍塌與否，除受燃燒程度與燃
      燒時間影響外，亦受本身所支撐重量所左右，支撐之重量
      若重，受熱後坍塌之可能自較支撐重量輕者為大。而本件
      依火災後所拍攝相片顯示，系爭19號房屋前方佛堂之輕鋼
      架鋼材，尺寸固較系爭21號房屋隔間後方閣樓支撐鋼材為
      細，此有相片5 張附卷可資比較（詳警卷第32頁、第33頁
      下方、第39頁），但依一般經驗法則，輕鋼架僅屬裝潢上
      支撐簡易天花板之工具，需支撐之重量有限，且由本件火
      災後系爭19號房屋佛堂之拍攝相片顯示，未見屋頂未掉落
      輕鋼架支撐重物，亦未見掉落之輕鋼架旁有前支撐之重物
      ，有相片4 張附卷可稽（詳警卷第39至40頁），則系爭19
      號房屋前方佛堂之輕鋼架並未支撐重物，應可認定。又由
      火災後所拍攝系爭21號房屋隔間後方相片可見，散落之閣
      樓支撐鋼材雖甚為粗實，但周遭所散落火災末期坍落未經
      燒燬之原置放閣樓物品甚多，此亦有相片6 張附卷可按（
      詳警卷第32至34頁），且依證人李呂美雲所證，原所置放
      者為棉被套、枕頭套存貨（詳本院卷第38頁審判筆錄），
      自有一定重量，則系爭21號房屋後方閣樓之支撐鋼架，於
      火災發生時支撐有相當重量之棉被套、枕頭套，亦可認定
      。系爭19號房屋前方佛堂之輕鋼架既未支撐重物，而系爭
      21號房屋後閣樓之鋼材卻支撐有相當重量之棉被套、枕頭
      套，因兩者所支撐之重量有明顯不同，且如上所述，支撐
      之重量對於火災發生時建築物鋼材之坍塌與否有重要影響
      ，則自不得以上開輕鋼架、閣樓鋼材於本件火災之坍塌程
      度，逕自判斷其等受熱之程度及受熱之時間長短，辯護人
      辯稱以上開輕鋼架閣樓鋼材坍塌情形，可判斷受熱程度，
      並據以認定系爭19號房屋非本件火災之起火點，洵無可採
      。
    7.如上所述，系爭19號房屋樓梯前即北側桌子及其上物品，
      因前有2 至5 公尺未擺設物品空間之阻隔，未受前方佛堂
      火勢之延燒，影響所及，該屋樓梯後方空間亦較不可能被
      延燒，此與系爭21號房屋隔間後方西南側雜物，因與前已
      被延燒之棉被套、枕頭套所擺放位置尚稱緊密未有明顯區
      隔，該雜物隨時可能被前方棉被套、枕頭套燃燒之火勢所
      波及延燒之情形不同，則自不得以上開處所有無被延燒之
      比較，推論本件火災是由何處開始燃燒，辯護人以系爭19
      號房屋樓梯前桌子及其上物品、樓梯後方洗衣機，與系爭
      21號房屋隔間後方西南側雜物同未受燃燒，認不得判定本
      件火災由系爭19號房屋前方佛堂開始燃燒，亦無可採。
  (四)對其他證據之說明：
    1.證人朱冠州雖另證稱略以：伊於98年9 月4 日下午3 時許
      ，曾打電話至消防單位詢問火災鑑定結果，有自稱「廖明
      對」者覆稱起火點為系爭21號房屋等語（詳本院卷第143
      頁），但證人朱冠州於本件火災有利害關係業如前述，上
      開所證堪否採信已非無疑，況上開所證之鑑定結果為傳聞
      之詞，證人朱冠州既未親自參與鑑定之程序，自不得以上
      開聽聞鑑定結果之傳聞所證，認定消防機關確曾有系爭21
      號為本件起火點之鑑定意見。且本件高雄縣政府消防局所
      為之火災原因調查鑑定非依法院、檢察官之囑託所為，該
      鑑定無證據能力已如前述，則高雄縣政府消防局在證人朱
      冠州詢問時，即使曾有如上所證之鑑定意見，亦不得為本
      件火災起火點之判斷依據。
    2.證人呂厚儒固另證稱略以：無法判斷火災發生至翌日伊等
      鑑識人員前往調查之間，有無其他人進入本件火災現場，
      且消防人員搶救時亦有可能搬動現場物品等語，然本件前
      往鑑識火災原因時，雖未能確定細部有無搬動之情形，但
      並未發現有明顯及嚴重之搬動痕跡，上情業經證人呂厚儒
      證述在卷，有筆錄附卷可稽（詳本院卷第59頁），而如上
      所述，證人呂厚儒為專業之火災鑑識人員，對火災後之鑑
      識受有專業之訓練，並有一定之鑑識經驗，上開所證自堪
      信為真實，況由本件火災後所拍攝之相片顯示，亦未見遭
      刻意破壞或改變現場之痕跡，有相片28張附卷可按（詳警
      卷第29至42頁），則證人呂厚儒上開無法判斷鑑識拍攝相
      片前有無他人進入現場之所證，自不影響上開依災後拍攝
      相片所作之判斷，併予敘明。
    3.按系爭19號、21號房屋為東西緊鄰之2 房屋，且高度均為
      4 樓，4 樓復均為鐵皮屋，常人於火災發生時自遠處觀之
      ，非必可清楚判斷係何房屋失火，況本件火災因系爭19號
      房屋及系爭21號房屋所置放物品之易燃程度不一，此對失
      火時火勢之大小及有無濃煙均有影響，是尚不得以鄰人在
      火災現場外之轉瞬所見，斷言何屋為起火點。而本件：(1)
      證人梁登傑雖證稱略以：伊與父親租住於系爭19號、21號
      房屋對面，於98年8 月30日早上6 時許，伊與父親在泡茶
      ，發現對面房子發生火災，伊父親打電話報警，消防車就
      來了，伊有出門去看，見系爭21號房屋好像有火在悶燒，
      黑煙瀰漫，後來看到系爭19號房屋燒起來等語（詳本院卷
      第26至30頁），然依高雄縣政府消防局99年9 月27日高縣
      消指字第0990048522號函及所附本件火災案件紀錄表顯示
      ，於火災當天早上報案之民眾中，並無人居住於證人梁登
      傑所居住之「高雄縣岡山鎮○○○路38巷2 弄18號」，有
      該函及火災報案紀錄表附卷可稽（詳本院卷第99至100 頁
      ），則上開所證中關於報案部分是否與事實相符，已非無
      疑，且其所證先見系爭21號房屋悶燒及黑煙瀰漫，後始見
      系爭19號房屋起火燃燒之所證，亦與前述依災後現場跡象
      顯示，係系爭19號房屋先起火燃燒始延燒至系爭21號房屋
      之判斷不符，亦不合常理，況如上所述，因系爭19號房屋
      及系爭21號房屋所置放物品之易燃程度不同，燃燒後所可
      能產生之火勢及煙霧本有程度上之差異，則煙霧大者非必
      為起火處，煙霧小或相較之下可能被忽視而認為無煙霧者
      ，非無可能係起火處，是尚無法依證人梁登傑所證，判斷
      本件火災最先起火之處何在。(2)證人張正德雖證稱略以：
      伊住在系爭19號、21號房屋附近，於98年8 月30日早上看
      到上開房屋附近有在冒煙，並有看到火，好像是離伊家較
      遠的那一間起火，伊遂打電話報案等語（詳本院卷第61至
      65頁），所證報案部分與依上開火災案件紀錄表上紀錄顯
      示，證人張正德所居住之「高雄縣正言街62巷54號」，確
      有人於火災當天早上7 時19分48秒為本件火災之報案相符
      （以張石獅名義），然證人張正德於本院提示火災附近地
      籍圖後，既稱無法判斷係哪一間房屋先起火，有筆錄附卷
      可按（詳本院卷第63頁），且依地籍圖所示相關位置，系
      爭19號、21號房屋係位於證人張正德見本件火災之本身住
      家「高雄縣正言街62巷54號」東南方，系爭19號房屋雖位
      於系爭21號房屋東方，是以東西向之相關位置檢視，系爭
      19號房屋距證人張正德住處之距離，固較系爭21號房屋為
      遠，但因系爭19號房屋及系爭21號房屋呈南北走向，即南
      北向之長度遠長於東西向之寬度，是如以系爭21號房屋之
      後方（指南側）與系爭19號房屋之前方（指北側）相較，
      系爭21號房屋之後方距證人張正德住處之距離，則較系爭
      19號房屋前方為遠，此有地籍圖1 份附卷可佐（詳本院卷
      第18頁），又因系爭21號房屋之後方於本件火災有被延燒
      及之，且系爭19號房屋於本件火災被燒部分僅前方，而以
      證人張正德所證，並無法判斷所見燃燒之具體特定位置，
      是尚無法依其所證判斷本件火災最初之燃燒位置。
    4.證人黃大榮雖證稱略以：伊從事水電工工作將近20年，系
      爭19號房屋4 樓之電路係伊於約1 年多前所建置，該處僅
      有1 盞日光燈及佛桌上之小燈泡，4 樓的電是由2 樓接出
      來的，有作1 個開關箱，上開燈具之電線如發生短路，鎢
      熔絲開關應該會跳掉，事後有去現場看，當時已將污物清
      理掉，伊看開關箱內之開關雖有被燻黑，但沒有跳掉，也
      沒有被燒掉等語（詳本院卷第130 至137 頁），但所證關
      於開關箱內開關有無跳掉部分，因污穢物既已清理完畢，
      顯見現場業經整理，非必災後原狀，是證人所見開關箱內
      開關有無跳電之情形，尚難認與火災時之情形必屬一致，
      難為被告有利之證明，又其他關於短路時開關會否跳掉之
      證述，核屬證人之臆測，但因其有從事水電工作多年之經
      驗，且所證與一般經驗法則相符，難認無一定根據，堪信
      為真實，但亦無法排除在開關跳掉前電線已熔斷產生高熱
      之可能，是所證同無法為被告有利之證明。
    5.證人即被告女兒劉玫伶雖證稱略以：本件火災發生時，伊
      與兒子、女兒尚在系爭19號房屋2 樓房間，伊在看電視新
      聞，兒子、女兒都還在睡覺等語（詳偵(二)卷第11頁、本院
      卷第138 頁），但其係因消防隊告知始知悉所居住房屋發
      生火災，有筆錄附卷可稽（詳本院卷第139 頁），既於消
      防人員告知前不知有燃燒情形，自無法依其所證判斷本件
      燃燒之起火處，所證同難為被告有利之證明，併予敘明。
  (五)綜上所述，本件火災係因系爭19號房屋佛堂所設置2 盞小燈
    之電線短路所引起，嗣後延燒至左側之系爭21號房屋前方，
    再由系爭21號房屋前方延燒至後方之事實，應可認定，被告
    既為系爭19號房屋所有人，對上開可能影響公共安全之建物
    內用電安全自有注意維護之義務，且並無不能注意之情形，
    竟疏未注意，如上所述導致本件火災之發生，對本件損害之
    發生自有過失，從而本件事證明確，被告確有如事實欄所載
    之犯行，堪可認定。
三、論罪科刑：
  (一)刑法第173 條第1 項、第2 項之放火及失火燒燬現供人使用
    住宅罪，所稱之燒燬住宅，需住宅之主要結構或構成住宅之
    主要部分，因火力之燃燒而喪失主要效用，並致住宅之全部
    或一部達到無法供正常居住使用之程度，此有最高法院99年
    度台上字第1759號、99年度台上字第1236號、98年度台上字
    第5995號判決意旨可資參照。則現供人使用住宅之放火或失
    火燒燬罪之成立要件，除住宅之全部均燒燬而均不能供正常
    居住使用外，如一部經燒燬而無法供正常居住使用，亦成立
    該罪。
  (二)核被告疏未有效維護系爭19號房屋用電安全，致因該4 樓佛
    堂連接燈泡與電源之電線發生短路，延燒至隔鄰系爭21號房
    屋，致系爭21號房屋4 樓鐵皮屋喪失全部效用，且放置於鐵
    皮屋內之鴿舍、棉被套及枕頭套等物全部燒燬之所為，係犯
    刑法第173 條第2 項之失火燒燬現供人使用之住宅罪。而被
    告失火燒燬現供人使用住宅之犯行，已包含該居住房屋之整
    體，除該房屋之結構外，並包含住宅內之設備、傢俱等物品
    ，是上開失火燒燬鴿舍、棉被套、枕頭套部分，自不另成立
    同法第175 條第3 項之失火燒燬住宅以外他人所有物罪（最
    高法院79年度台上字第1471號判例參照）。起訴書雖認被告
    上開失火犯行係犯刑法第175 條第3 項之失火燒燬住宅以外
    他人所有物罪，但如上所述，本件被告係犯同法第173 條第
    2 項之失火燒燬現供人使用之住宅罪，且本院已於審理中告
    知可能變更適用之法條，有筆錄附卷可稽（詳本院卷第151
    頁），自得依刑事訴訟法第300 條規定，逕予變更本案適用
    之法條。爰審酌被告疏未有效維護所有房屋用電安全，引起
    火災燃燒，延燒隔鄰房屋，致生公共危險，並造成被害人李
    呂美雲一家受有損害，否認犯行，不知反省檢討自己之疏失
    ，前無犯罪紀錄，有臺灣高等法院被告前案紀錄表附卷可稽
    （詳本院卷第4 頁），素行尚佳等一切情狀，量處如主文所
    示之刑，及諭知易科罰金之折算標準。
據上論斷，應依刑事訴訟法第299 條第1 項前段、第300 條，刑
法第173 條第2 項、第41條第1 項前段，刑法施行法第1 條之1
，判決如主文。
本案經檢察官魏豪勇到庭執行職務。
中    華    民    國    99    年    11    月    29    日
                  刑事第六庭    法  官  鄭峻明
以上正本證明與原本無異。
如不服本判決應於收受判決後10日內向本院提出上訴書狀，並應
敘述具體理由。其未敘述上訴理由者，應於上訴期間屆滿後20日
內向本院補提理由書(均須按他造當事人之人數附繕本)「切勿逕
送上級法院」。
中    華    民    國    99    年    11    月    29    日
                                書記官  吳韻芳
附錄論罪科刑法條：
刑法第173條
放火燒燬現供人使用之住宅或現有人所在之建築物、礦坑、火車
、電車或其他供水、陸、空公眾運輸之舟、車、航空機者，處無
期徒刑或7 年以上有期徒刑。
失火燒燬前項之物者，處1 年以下有期徒刑、拘役或5 百元以下
罰金。
第1 項之未遂犯罰之。
預備犯第1 項之罪者，處1 年以下有期徒刑、拘役或3 百元以下
罰金。

司法院資訊處製作；財團法人民間司法改革基金會備份。
